臺灣雲林地方法院民事判決
110年度訴字第558號
原      告  台新資產管理股份有限公司

法定代理人  吳統雄  
訴訟代理人  張智賢  
            蘇炳璁  
被      告  黃水葉  

            李美玲  

            李采薇  

            李虹霏  

            李峻維  

兼  上五人
訴訟代理人  李泰銓  

上列當事人間請求塗銷土地所有權移轉登記等事件，本院於民國
111年2月22日言詞辯論終結，判決如下：
    主      文
一、被告就被繼承人李三郎所遺如附表所示不動產，於民國一一
    ○年四月一日所為遺產分割協議之債權行為，及被告黃水葉
    就附表編號１至編號７所示之土地於民國一一○年四月十四日
    所為之分割繼承登記之物權行為均應予撤銷。
二、被告黃水葉應將如附表編號１至編號７所示之土地，於民國一
    一○年四月十四日以分割繼承為登記原因之所有權移轉登記
    予以塗銷。
三、訴訟費用由被告李泰銓、黃水葉、李美玲各負擔四分之一，
    由被告李采薇、李虹霏、李峻維各負擔十二分之一。
    事實及理由
壹、程序方面：
    按訴狀送達後，原告不得將原訴變更或追加他訴，但請求之
    基礎事實同一，該訴訟標的對於數人必須合一確定時，追加
    其原非當事人之人為當事人者，不在此限，民事訴訟法第25
    5條第1項第2、5款定有明文。本件原告起訴時請求：㈠被告
    李泰銓、黃水葉就訴外人即被繼承人李三郎如附表編號1至
    編號7所示之遺產於民國110年1月11日所為之分割協議及就
    前開不動產於110年4月14日所為之分割繼承登記應予撤銷；
    ㈡被告黃水葉應將被繼承人李三郎所遺如附表編號1至編號7
    所示之土地（下稱系爭土地），登記日期110年4月14日之分
    割繼承登記予以塗銷，嗣於110年12月21日行言詞辯論時，
    將第一項聲明後段變為被告黃水葉就系爭土地於110年4月14
    日所為之分割繼承登記應予撤銷，於111年1月13日行言詞辯
    論時，追加李三郎之其餘繼承人即李美玲、李采薇、李虹霏
    、李峻維為被告，並變更聲明為：㈠被告就被繼承人李三郎
    如附表所示之遺產（下稱系爭遺產）於110年1月11日所為之
    分割協議及被告黃水葉就系爭土地於110年4月14日所為之分
    割繼承登記應予撤銷；㈡被告黃水葉應將被繼承人李三郎所
    遺之系爭土地，登記日期110年4月14日之分割繼承登記予以
    塗銷，最後於111年2月22日言詞辯論期日再將第一項聲明變
    更如主文第一項所示。經核原告所為訴之追加、變更與原訴
    都是依據民法第244條規定行使撤銷權，請求權之基礎事實
    相同，且被告皆為李三郎之繼承人，與前開規定相符，應予
    准許。 
貳、實體方面
一、原告主張：被告李泰銓對原告負有債務，惟經多次催討未果
    ，計至110年11月18日止尚積欠本金新臺幣（下同）946,986
    元及其利息未清償。而被告均為李三郎之繼承人，李三郎死
    亡後被告李泰銓並未向法院聲明拋棄繼承，則李三郎所留之
    遺產應由被告共同繼承。然被告李泰銓將其應繼承之系爭遺
    產無償移轉予被告黃水葉，自屬有害原告之債權，原告爰依
    民法第244條規定，請求撤銷被告於分割協議中無償移轉應
    繼分予被告黃水葉之意思表示，及被告黃水葉於該分割協議
    所取得之分割繼承移轉登記應予塗銷，並聲明：如主文第一
    、二項所示。
二、被告則辯以：系爭遺產都是李三郎所有，李三郎的配偶即被
    告黃水葉還活著，就應該全部由被告黃水葉繼承，被告李泰
    銓、李美玲、李采薇、李虹霏、李峻維雖均有繼承權，但是
    不能繼承，因為被告黃水葉還健在等語，並均聲明：原告之
    訴駁回。
三、兩造不爭執之事實及本件之爭點：
  ㈠兩造不爭執之事實：
　　⒈被告為李三郎之繼承人，其等均未辦理拋棄繼承。
　　⒉被告於110年4月1日為遺產分割協議時，將李三郎所留之系
      爭遺產全部分由被告黃水葉取得，被告黃水葉於110年4月
      14日就系爭土地辦理分割繼承登記完畢。
　　⒊被告李泰銓尚積欠原告本金946,986元及利息未清償。
　　⒋被告李泰銓109年度申報所得金額為960元，其名下財產只
      有投資訴外人力山工業股份有限公司價值3,200元，故被
      告李泰銓無資力清償積欠原告之債務。
　㈡本件之爭點：
　　⒈被告於110年4月1日為遺產分割協議，將李三郎所留之系爭
      遺產全部分由被告黃水葉繼承，被告黃水葉並於同年月14
      日就系爭土地辦理分割繼承登記之行為，是否屬有害及債
      權之無償行為？原告得否撤銷上開行為？
　　⒉如原告得撤銷上開行為，該撤銷權之除斥期間是否已經過
      ？
　　⒊原告請求被告黃水葉應將系爭土地於110年4月14日以分割
      繼承為登記原因之所有權移轉登記予以塗銷，是否有理由
      ？　　　
四、本院之判斷：
  ㈠原告主張被告李泰銓迄今尚積欠其本金946,986元及利息尚未
    清償，經其屢次催繳，皆未獲償，顯已陷於無資力。李三郎
    死亡時留有系爭遺產，被告李泰銓未向法院聲明拋棄繼承，
    然與其餘被告為遺產分割協議，將系爭遺產全部分由被告黃
    水葉單獨繼承，被告黃水葉並已於110年4月14日就系爭土地
    辦理分割繼承登記完畢等事實，已據原告提出土地登記謄本
    及異動索引、臺灣臺中地方法院95年度票字第12086號民事
    裁定及其確定證明書、本院簡易庭95年度促字第8781號支付
    命令及其確定證明書、李三郎之繼承系統表、除戶謄本、繼
    承人之戶籍謄本、債權讓與證明書等件為證（見本院卷第17
    -25、81-103、119-127、153-161、175-189、237、239頁）
    ，且為被告所不爭執，並有雲林縣北港地政事務所110年12
    月6日北地一字第1100010204號函檢送之登記相關資料在卷
    可明（見本院卷第39-63頁），堪信原告主張之上開事實為
    真實。
  ㈡按債務人所為之無償行為，有害及債權者，債權人得聲請法
    院撤銷之；債權人依第1項之規定聲請法院撤銷時，得並聲
    請命受益人或轉得人回復原狀；前條撤銷權，自債權人知有
    撤銷原因時起，1年間不行使，或自行為時起經過10年而消
    滅，民法第244條第1項、第4項前段、第245條分別定有明文
    。上開條文規定之撤銷權，其客體乃包括債務人所為之債權
    行為及物權行為，撤銷權除斥期間經過與否則為法院依職權
    應調查之事項。又繼承權之拋棄，係指繼承人於法定期間否
    認繼承對其發生效力之意思表示，即消滅繼承效力之單獨行
    為，而拋棄因繼承所取得之財產，係於繼承開始後，未於法
    定期間拋棄繼承權，嗣就其已繼承取得之財產予以拋棄，與
    拋棄繼承權之性質迥然有別。又繼承權之拋棄固不許債權人
    依民法第244條第1項規定撤銷之，惟繼承開始後，如拋棄因
    繼承所取得之財產，而將繼承所得財產之公同共有權，與他
    繼承人為不利於己之分割協議，非單純財產利益之拒絕，倘
    屬有害及債權之無償行為，債權人自得依民法第244條第1項
    行使撤銷權（最高法院106年度臺上字第1650號、107年度臺
    上字第453號判決意旨參照）。
  ㈢經查，被告於李三郎死亡後並未向法院聲明拋棄繼承，有本
    院民事紀錄科查詢表在卷可憑（見本案卷第167-169頁），
    並為被告所不爭執，被告李泰銓即與其他繼承人即被告黃水
    葉、李美玲、李彩薇、李虹霏、李峻維（下稱被告黃水葉等
    人）共同繼承而公同共有系爭遺產之所有權，嗣被告又以協
    議分割遺產之方式將系爭遺產全部分歸被告黃水葉所有，被
    告李泰銓顯有處分其因繼承而取得公同共有系爭遺產之權利
    ，將之無償讓與被告黃水葉之情事。而此時被告李泰銓對原
    告仍負有前述之債務存在，且其已無資力償還，復為兩造所
    不爭執，則其與被告黃水葉等人就李三郎所留系爭遺產所為
    協議分割之行為，及被告黃水葉就系爭土地所為繼承登記之
    物權行為，均屬有害及原告之債權。是以，原告依民法第24
    4條第1項、第4項規定，請求撤銷被告就系爭遺產所為之遺
    產分割協議行為，及被告黃水葉就系爭土地所為分割繼承登
    記之行為，並請求被告黃水葉塗銷系爭土地之分割繼承登記
    ，自屬有據。
  ㈣被告雖辯稱：系爭遺產都是李三郎所有，李三郎的配偶即被
    告黃水葉還活著，就應該全部都由被告黃水葉繼承等語。然
    承前所述，被告李泰銓於李三郎死亡後，其並未向法院聲明
    拋棄繼承，依法即有繼承系爭遺產之權利。惟其於繼承開始
    後，拋棄因繼承所取得之財產，而將系爭遺產之公同共有權
    與其他繼承人即被告黃水葉等人為不利於己之分割協議，將
    系爭遺產全分歸被告黃水葉取得，被告黃水葉並已就系爭土
    地辦理繼承登記，此等行為即屬有害及原告債權之無償行為
    ，原告自得依民法第244條第1項規定行使撤銷權。
  ㈤又由李三郎之除戶謄本及系爭土地登記謄本所示，李三郎是
    於110年1月11日死亡，而原告是於110年11月23日提起本件
    訴訟，有本院收文章可查（見本院卷第9頁），顯然原告行
    使撤銷權未逾民法第245條所規定之除斥期間，其撤銷訴權
    並未消滅。
五、從而，原告依據民法第244條第1項規定，請求被告就被繼承
    人李三郎所留之系爭遺產於110年4月1日所為遺產分割協議
    之債權行為，及被告黃水葉就系爭土地於110年4月14日所為
    之分割繼承登記之物權行為均應予撤銷，並依同條第4項規
    定，請求被告黃水葉應將系爭土地於110年4月14日以分割繼
    承為登記原因之所有權移轉登記予以塗銷，均有理由，應予
    准許。
六、本件事證已臻明確，兩造其餘之攻擊或防禦方法及所用之證
    據，經本院斟酌後，認為均不足以影響本判決之結果，爰不
    逐一論列，附此說明。
七、訴訟費用負擔之依據：民事訴訟法第78條、第85條第1項但
    書。
中　　華　　民　　國　　111 　年　　3 　　月　　8 　　日
                  民事第二庭  法  官  蔡碧蓉
　　　　　　　　　
以上正本係照原本作成。
如對本判決上訴須於判決送達後20日內向本院提出上訴狀（須附
繕本），如委任律師提起上訴者，應一併繳納上訴審裁判費。
中　　華　　民　　國　　111 　年　　3 　　月　　8 　　日
                              書記官　鄭蕉杏
附表：被繼承人李三郎之遺產
編號 財產種類     財  產  所  在  地  權利範圍  １  土地 雲林縣○○鄉○○○段0000地號 1分之1  ２  土地 雲林縣○○鄉○○○段0000地號 1分之1  ３  土地 雲林縣○○鄉○○段000地號 3分之1  ４  土地 雲林縣○○鄉○○段00000地號 3分之1  ５  土地 雲林縣○○鄉○○段00000地號 3分之1  ６  土地 雲林縣○○鄉○○段00000地號 3分之1  ７  土地 雲林縣○○鄉○○段00000地號 3分之1  ８  房屋 門牌：雲林縣○○鄉○○村○○路0號之2（未辦理保存登記建物） 1分之1